【裁判字號】    98,交聲,92
【裁判日期】    980119
【裁判案由】    聲明異議
【裁判全文】
臺灣高雄地方法院交通事件裁定          98年度交聲字第92號
原處分機關  交通部公路總局高雄區監理所
異  議  人
即受處分人  甲○○
上列受處分人因違反道路交通管理處罰條例案件，對於交通部公
路總局高雄區監理所97年12月30日所為之處分（原處分：高監營
裁字裁80-N00000000 號），聲明異議，本院裁定如下：
    主  文
原處分罰鍰超過新臺幣壹萬伍仟元部分及吊扣駕駛執照十二個月
之處分均撤銷。
上開撤銷部分，甲○○不罰。
其他異議駁回。
    理  由
一、異議意旨略以：異議人即受處分人甲○○於民國96年6 月27
    日凌晨4 時35分許，酒後騎乘車牌號碼QQC-047 號之輕型機
    車，行經高雄縣鳳山市○○○路與南京路口，因行車不穩致
    人車倒地，而遭警查獲並對其施以酒精濃度呼氣值測試，測
    得其呼氣所含酒精濃度為每公升0.75毫克，此行為業經高雄
    地方法院檢察署檢察官於96年8 月2 日以96年度偵字第1998
    1 號為緩起訴處分，並命異議人立悔過書、向國庫支付新臺
    幣（下同）3 萬元確定，異議人已依緩起訴內容履行在案，
    原處分機關仍裁決罰鍰4 萬5000元、吊扣駕駛執照12個月、
    施以道路安全講習，其上開罰鍰部分有違「一事不二罰」之
    原則；吊扣駕駛執照部分，因異議人僅有普通小型車駕照，
    並無機車駕照，請求法院考量異議人工作生計問題等情，爰
    依法聲明異議（未就施以道路安全講習部分聲明異議）。
二、經查：
  (一)有關裁罰4萬5000元部分
  1.按道路交通管理處罰條例第35條第1 項第1 款規定：汽車駕
    駛人，駕駛汽車經測試檢定有下列情形之一者，處1 萬5000
    元以上6 萬元以下罰鍰，並當場移置保管其車輛及吊扣其駕
    駛執照1 年；因而肇事致人受傷者，並吊扣其駕駛執照2 年
    ；致人重傷或死亡者，吊銷其駕駛執照，並不得再考領：一
    、酒精濃度超過規定標準。又汽車駕駛人，有下列情形之一
    者，應接受道路交通安全講習：……二、有第35條第1 項規
    定之情形，道路交通管理處罰條例第24條第1 項第2 款亦定
    有明文。復按「一行為同時觸犯刑事法律及違反行政法上義
    務規定者，依刑事法律處罰之。但其行為應處以其他種類行
    政罰或得沒入之物而未經法院宣告沒收者，亦得裁處之。前
    項行為如經不起訴處分或為無罪、免訴、不受理、不付審理
    之裁判確定者，得依違反行政法上之義務規定裁處之」、「
    違反行政法上義務而受罰鍰、沒入或其他種類行政罰之處罰
    時，適用本法。但其他法律有特別規定者，從其規定」，行
    政罰法第26條、第1 條分別定有明文。而上開道路交通管理
    處罰條例第35條第1 項第1 款規定，係對行為人違反行政法
    上義務規定之裁處，且該條例關於一行為同時觸犯刑事法律
    及違反行政法上義務規定者，並無特別規定，故若汽車駕駛
    人單一酒後駕車之行為，經測試檢定酒精濃度超過規定標準
    ，而同時涉有刑法第185 條之3 公共危險罪嫌時，道路交通
    管理處罰機關除有行政罰法第26條第1 項但書得處以其他種
    類行政罰者之情形，方得裁處其他種類行政罰外，關於罰鍰
    部分，即應依上開行政罰法第26條及道路交通管理處罰條例
    第10條規定移送該管地方法院檢察署處理，不得逕依道路交
    通管理處罰條例第35條第1 項第1 款規定，裁處行為人罰鍰
    之行政罰。
  2.再按被告所犯為死刑、無期徒刑或最輕本刑3 年以上有期徒
    刑以外之罪，檢察官參酌刑法第57條所列事項及公共利益之
    維護，認以緩起訴為適當者，得定1 年以上3 年以下之緩起
    訴期間為緩起訴處分，其期間自緩起訴處分確定之日起算，
    刑事訴訟法第253 條之1 第1 項定有明文。而行政罰法第26
    條已明揭一事不二罰之原則，亦即應受行政罰之行為如經不
    起訴處分或為無罪、免訴、不受理、不付審理之裁判確定者
    ，始得依違反行政法上義務規定裁處之。上開法條規定並未
    包括「緩起訴處分」在內，蓋因「緩起訴處分」最終得使被
    告免於刑事訴追之效果，與「不起訴處分」之效果雖屬相同
    ，惟緩起訴處分另須於一定期間內遵守或履行刑事訴訟法第
    253 條之2 各款所規定之事項，若有同法第253 條之3 第1
    項各款情形，檢察官仍得依職權或依告訴人之聲請，將緩起
    訴處分撤銷，故緩起訴處分之性質顯與不起訴處分不完全相
    同，仍有處罰之實質意涵在內。爰此，本於對受處分人不利
    益之規定不得任意擴張解釋之原則，自不得類推適用，而認
    應受行政罰之行為經緩起訴處分，仍得依違反行政法上之義
    務規定裁處之。
  3.異議人在飲酒後呼氣酒精濃度超過每公升0.25毫克情形下，
    騎乘車牌號碼QQC-047 號之輕型機車於上開時地，因不勝酒
    力而行車操控不穩，人車倒地，經警對其進行呼氣酒精濃度
    測試結果，測得其呼氣酒精濃度高達每公升0.75毫克，異議
    人因上開酒後駕車案件，業經高雄地方法院檢察署檢察官於
    96年8 月2 日以96年度偵字第19981 號為緩起訴，期間1 年
    、命被告向高雄縣政府教育局繳交3 萬元、書立悔過書之緩
    起訴處分，該緩起訴處分於96年9 月5 日確定，異議人已於
    96年9 月19日、同年10月29日依緩起訴內容繳交3 萬元，嗣
    該案件緩起訴期間於97年9 月4 日屆滿，緩起訴處分未經撤
    銷等事實，亦有高雄地方法院檢察署檢察官96年度偵字第19
    981 號緩起訴處分書、臺灣高等法院高雄分院檢察署96年度
    上職議字第3562號處分書、郵政跨行匯款申請書及臺灣高等
    法院被告前案紀錄表附卷可參。原處分機關於上開緩起訴處
    分期間屆滿後以駕駛人酒精濃度超過規定標準為由，依行政
    罰法第26條、道路交通管理處罰條例第35條第1 項第1 款，
    裁處罰鍰4 萬5000元、吊扣駕駛執照12個月、施以道路安全
    講習之事實，有交通部公路總局違反道路交通管理事件裁決
    書附卷可稽。異議人所受之緩起訴處分固非刑法所定刑罰之
    種類，然已對異議人名譽、心理產生相當制約並影響被告之
    財產等權益，亦應可實質該當行政罰法第26條第1 項之「依
    刑事法律」之處罰。據此，原處分機關依道路交通管理處罰
    條例第35條第1 項第1 款規定，對異議人上開酒後駕車之違
    規行為予以裁罰時，除其行為應處以其他種類行政罰即吊扣
    駕駛執照12個月及施以道路安全講習部分，仍得予以裁處外
    ，裁處罰鍰部分，自不得再科處行政罰對於異議人予以重複
    處罰。惟因異議人所支付之緩起訴處分金僅有3 萬元，參照
    上開道路交通管理處罰條例第35條第8 項規定意旨，異議人
    尚須補繳該等不足部分之罰鍰即1 萬5000元，始為適法，臺
    灣高等法院高雄分院97年度交抗字第184 號裁定、臺灣高等
    法院暨所屬法院97年法律座談會刑事類第39號提案研討結果
    均採此一見解，爰此，原處分機關逕以異議人酒精濃度超過
    規定標準，而對其裁處罰鍰超過1 萬5000元部分，尚有未洽
    。
  4.綜上，原處分機關上開罰鍰之行政裁罰，即有未洽，應由本
    院撤銷原處分其中超過1 萬5000元之部分，以資適法。至於
    原處分罰鍰1 萬5000元部分，異議並無理由，應予駁回。
  (二)有關吊扣駕照12個月部分
  1.按汽車駕駛人，駕駛汽車經測試檢定有左列情形之一者，處
    1 萬5 千元以上6 萬元以下罰鍰，並當場移置保管其車輛及
    吊扣其駕駛執照1 年；因而肇事致人受傷者，並吊扣其駕駛
    執照2 年；致人重傷或死亡者，吊銷其駕駛執照，並不得再
    考領：一、酒精濃度超過規定標準。道路交通管理處罰條例
    第35條第1 項第1 款定有明文。
  2.經查，異議人因上開酒後駕車案件經原處分機關以駕駛人酒
    精濃度超過規定標準為由，裁處吊扣駕照12個月，已如前述
    ，又異議人並無機車駕駛執照，僅有普通小型車駕駛執照，
    而原處分機關執行吊扣駕駛執照之處分時，係要求吊扣異議
    人普通小型車駕駛執照等事實，有本院依職權自公路監理電
    子閘門查詢汽車駕駛人資料、交通部公路總局高雄區監理所
    98年1 月5 日高監營字第0980000028號聲明異議案件移送書
    意見欄在卷足憑。而道路交通管理處罰條例第68條曾於94年
    12月14日修正公布，並自95年3 月1 日開始施行，原條文規
    定：「汽車駕駛人，因違反本條例及道路交通安全規則之規
    定，受吊扣或吊銷駕駛執照處分時，吊扣或吊銷其持有各級
    車類之駕駛執照」，修正後改為：「汽車駕駛人，因違反本
    條例及道路交通安全規則之規定，受吊銷駕駛執照處分時，
    吊銷其持有各級車類之駕駛執照」。觀其提案修正理由「原
    條文將違法或違規駕駛人所持有各級車類之駕駛執照一併吊
    扣或吊銷失之過酷，影響人民工作及生活甚鉅，爰修正之」
    ，顯見依現行道路交通管理處罰條例規定，不得吊扣駕駛人
    所持有他級駕駛執照。從而，於為吊扣駕駛人駕駛執照之處
    分時，自僅得吊扣駕駛人違規時所駕駛該級車類之駕駛執照
    ，以限制其繼續駕駛該級車類行駛道路之權利。從而，原處
    分機關關於吊扣異議人駕駛執照12個月之處分，僅能吊扣異
    議人機車之駕駛執照，不得代以吊扣其普通小型車之駕駛執
    照，而異議人既無機車駕駛執照可供吊扣，該部分處分無法
    執行，本院即無從予以維持，是異議人提出本件聲明異議，
    非無理由，原處分機關關於吊扣異議人駕駛執照12個月之處
    分自應予以撤銷，該部分並為不罰之諭知。又臺灣高等法院
    暨所屬法院97年法律座談會刑事類第40號提案研討結果亦採
    此見解，併予敘明。
據上論斷，應依道路交通案件處理辦法第19條、第20條前段，裁
定如主文。
中    華    民    國    98    年    1     月    19    日
                  交通法庭  法  官  施介元
以上正本證明與原本無異。
如不服本裁定，應於收受送達後5 日內向本院提出抗告狀。
中    華    民    國    98    年    1     月    19    日
                            書記官  葉玉芬


司法院資訊處製作；財團法人民間司法改革基金會備份。
